【裁判字號】    97,易,2321
【裁判日期】    971007
【裁判案由】    侵占
【裁判全文】
臺灣臺中地方法院刑事判決              97年度易字第2321號
公  訴  人  臺灣臺中地方法院檢察署檢察官
被      告  丙○○
選任辯護人  林俊雄律師
上列被告因侵占案件，經檢察官提起公訴（97年度偵字第7604號）
，本院判決如下：
    主    文
丙○○共同意圖為自己不法之所有，而侵占自己持有他人之物，
處有期徒刑貳年，減為有期徒刑壹年。
    犯罪事實
一、丙○○與徐千惠（另為不起訴處分）係朋友，徐千惠又與甲○○係朋友。緣甲○○於民國（下同）95年間，因經濟狀況
    不佳，其在國外存有1筆新臺幣（下同）298萬7188元恐遭查
    扣，乃向徐千惠稱可否提供人頭帳戶以供存放款項，徐千惠
    應允，而於95年4月上旬，將丙○○所出借之華南商業銀行
    五權分行帳號000000000000號丙○○帳戶（下稱華銀丙○○
    帳戶）之存摺、印鑑等交予甲○○，以供甲○○存款。甲○○乃分別於95年4月10日、4月17日共2次，分別匯款28萬676
    8元、270萬420元，合計298萬7188元，存入華銀丙○○帳戶
    內。詎丙○○竟與成年友人「陳冠章」（即綽號「阿忠」、
    「忠哥」，真實姓名年籍均不詳）之人及舅舅張明松（更名
    後為張躍騰）基於意圖為自己不法所有之侵占犯意聯絡，於
    95年4月19日，由丙○○至上揭銀行辦理印鑑掛失、印鑑變
    更及存摺掛失止付後，再以臨櫃提款之方式，提領該帳戶內
    款項299萬元（其中298萬7188元為甲○○所有）後，再將該
    筆款項交予「陳冠章」（即阿忠），而與張明松、「陳冠章
    」（即阿忠）共同將該筆款項易持有為所有，予以侵占入己
    。
二、案經甲○○訴由臺灣臺中地方法院檢察署檢察官偵查起訴。
    理    由
一、本案證據能力之說明
    按「被告以外之人於審判外之陳述，雖不符前4條（指刑事
    訴訟法第159條之1至第159條之4）之規定，而經當事人於審
    判程序同意作為證據，法院審酌該言詞陳述或書面陳述作成
    之情況，認為適當者，亦得為證據」，又「當事人、代理人
    或辯護人於法院調查證據時，知有第159條第1項不得為證據
    之情形，而未於言詞辯論終結前聲明異議，視為有前項之同
    意」，刑事訴訟法第159條之5第1項、第2項亦有明文。本件
    被告就檢察官提出之證據之證據能力，均未於言詞辯論終結
    前聲明異議，自視為同意，合先敘明。
二、訊據被告丙○○對於上揭時地先掛失印鑑、存摺及提領帳戶
    內非其所有之款項等情於本院均自承在卷，惟矢口否認有侵
    占犯行，辯稱：我有領那筆錢，但是錢是阿忠和我舅舅張明
    松要我領的。帳戶一直都不是在我這邊的，那個帳戶一直都
    是在徐千惠和我舅舅那邊的云云。惟查：
（一）被告上揭侵占犯行，業據被告對上揭時地有提領帳戶內非
      其所有之款項299萬元於偵訊及本院均自承在卷，再告訴
      人甲○○確有向徐千惠借得該華銀丙○○帳戶，而先後於
      95年4月10日、17日合計匯入共298萬7188元，故該帳戶內
      之0000000元確係告訴人甲○○所有等情，亦據告訴人甲○○於偵訊指訴在卷，核與同案被告徐千惠於偵訊供述有
      提供丙○○帳戶給甲○○等情相符（偵24578卷第23頁）
      ，並有華銀丙○○帳戶之存摺影本、華南商業銀行五權分
      行96年11月15日華五權存字第096339號函所附之存款事故
      狀況查詢表、掛失止付申請書、存摺類存款取款憑條（偵
      24578卷第16至20頁）、華南商業銀行五權分行97年2月29
      日華五權存字第0970055號函及其所附之存款往來明細表
      附卷可稽，足認被告當日確係以掛失華銀丙○○帳戶之存
      摺、印鑑，再變更印鑑之方式，持新補發之印鑑、存摺，
      填寫取款憑條而提領其中包括甲○○所有0000000元之299
      萬元之事。
（二）被告明知其已將華銀丙○○帳戶出借他人使用，又該帳戶
      內之款項非其所有等情，亦為被告於偵訊及本院所不否認
      （偵24578卷第24頁），且查，被告提款當時，經銀行通
      知徐千惠，徐千惠有打電話告知被告，該帳戶內之金額不
      可提領等情，亦據被告於偵訊及本院自承在卷（偵7604卷
      第11頁、本院卷第16頁反面、第55頁），其於本院並供稱
      ：我去銀行，還沒有領錢的時候，徐千惠就打電話到我的
      手機，要我不要領錢，說那個錢不是徐千惠的，要我不要
      領。我說可是阿忠要我領，徐千惠就沒有說，就是要我不
      要領就對了等語（本院卷第16頁反面），核與同案被告徐
      千惠於偵訊供稱：我馬上打電話給丙○○，叫他不要領等
      語（偵卷第31頁）相符；再參以被告前於95年2月開戶之
      後，華銀於95年3月3日曾撥付被告名義申請之貸款760萬
      元至華銀丙○○帳戶，被告亦曾將該筆貸款金額中之170
      萬元親自提領交予徐千惠，並將華銀丙○○帳戶之存摺、
      印鑑均交予徐千惠等情，亦據被告於本院自承：我當天就
      領了760萬元給徐千惠。領完之後，我華銀五權分行的帳
      戶交給了徐千惠，包括我的存摺、印章都交給徐千惠。‥
      ‥（法官問：你交給他們帳戶，是同意給他們繼續使用帳
      戶的意思嗎？）是的等語（本院卷第15頁反面、16頁），
      並於本院詳稱：（審判長問：貸款下來的760萬元，是不
      是也是交給徐千惠了？）銀行有扣了500多萬元，我有交
      170萬元給徐千惠等語（本院卷第55頁反面），並有華銀
      丙○○帳戶之存款往來明細（本院卷第41頁）可佐，被告
      既於95年3月3日將華銀丙○○帳戶之存摺、印鑑、貸得金
      額均交予徐千惠，足認被告主觀認為其名下之華銀丙○○
      帳戶確係出借予徐千惠使用無訛。是被告明知自己之華銀
      丙○○帳戶，係出借予徐千惠使用，該帳戶內之款項並非
      自己所有，竟仍於95年4月19日至銀行辦理華銀丙○○帳
      戶之掛失止付及印鑑掛失變更，復於當時提款前已接獲徐
      千惠電話通知不要提領，竟仍將帳戶內之款項提領一空，
      其具為自己不法所有之侵占意圖亦明；再被告於本院亦供
      稱：錢是阿忠和我舅舅張明松要我領的等語，並供稱本件
      提領之款項均交予「陳冠章」等情，是被告與張明松、「
      陳冠章」就侵占本件款項具犯意聯絡及行為分擔亦明。
（三）被告雖辯稱：錢是阿忠和我舅舅張明松要我領的云云，並
      辯稱：當天是阿忠、我舅舅找我過去崇德路的一家泡沫紅
      茶店，要我去辦理掛失，然後我就去辦掛失，阿忠說裡面
      有多少錢，要我領出來給他云云，惟查，倘其主觀認該帳
      戶係出借予「陳冠章」，復因信賴舅舅張明松之故，而將
      款項領出，何以其於偵訊初訊證述經過時，僅供稱：係宗
      哥（即綽號阿忠、「陳冠章」）直接叫我去領錢，‥‥我
      領出之後就交給宗哥云云（偵24578卷第24頁），對綽號
      「阿忠」、「陳冠章」之真實姓名均無法提出，復對聽信
      張明松之指示而提領乙節隻語未提？且自95年4月19日提
      款後，至96年12月4日至偵訊出庭，事發生已逾1年6月，
      均未能解決，其何不要求張明松應陪同出庭說明？再查，
      被告於偵訊即供稱：（檢察官問：阿忠如何知道你的帳戶
      有錢？）因為我去銀行辦帳戶掛失，才發現有200多萬元
      。阿忠叫我把錢領出來。‥‥是阿忠叫我去辦掛失的。‥
      ‥是阿忠跟我講，帳戶有多少錢要跟他說等語（偵7604卷
      第11頁），其於本院亦供稱：阿忠說裡面有錢，但是沒有
      說裡面有多少錢。‥‥（法官問：徐千惠叫你不要領錢，
      你還是決定要領錢？）是的，因為阿忠叫我領錢，說那個
      錢不是徐千惠的，阿忠說錢是他的。（法官問：阿忠是說
      錢是他的，還是說錢是他和你舅舅的？）他說錢是他的云
      云（本院卷第16頁反面），倘該帳戶內之款項係「陳冠章
      」（即綽號「阿忠」）之人所有，何以「陳冠章」不知帳
      戶內有多少款項？又何以借用帳戶之「陳冠章」（即「阿
      忠」）或被告舅舅張明松，均未持有該帳戶之印鑑及存摺
      ？再徐千惠已於被告提款前以電話通知被告，帳戶內款項
      非徐千惠所有，被告不可提領，已如前述，則被告於提款
      時，已知借用該帳戶之徐千惠要求其不可提領，該筆款項
      顯有爭議，復要求其提領之「陳冠章」，非僅未持有該帳
      戶之存摺、印鑑，連餘額均不清楚，復張明松、「陳冠章
      」均未陪同被告至銀行提款，則被告何不要求「陳冠章」
      向徐千惠拿取存摺、印鑑自行提領，仍堅持自己以掛失止
      付、申領新存摺及變更印鑑之方式，逕行提領高達299萬
      元之款項？再參以被告於95年4月19日至銀行提領帳戶內
      之款項299萬元，金額甚鉅，又係現金，亦與一般人提領
      大筆款項均直接以轉帳處理之方式不符，倘非為避免為人
      查覺款項流向，何須如此？且倘該帳戶係出借予張明松或
      綽號「阿忠」之陳冠章，何以被告於95年3月3日親自領取
      貸得款項後，係將華銀丙○○帳戶之存摺、印鑑及貸得款
      項交予徐千惠？是被告於95年4月19日提領款項時，應明
      知該帳戶之款項並非「陳冠章」或張明松所有，其猶辯稱
      無侵占犯意云云，意指自己不知情，係聽從張明松、「陳
      冠章」之指示而提款云云，顯非可採。至證人乙○○於本
      院證稱：（辯護人問：95年4月19日有無從你的戶頭提領
      款項給張明松、「陳冠章」？）有。‥‥因為他們說那是
      他們的錢，要我把錢領出來給他們。‥‥因為要辦理貸款
      ，從頭到尾都是張明松、徐千惠他們用的，所以他們說錢
      要交給他們，我就交給他們，我想說那些錢是他們的等語
      （本院卷第68頁），惟查，證人乙○○當日提款係持由「
      陳冠章」、張明松所交付之帳戶存摺、印章提領，且當日
      徐千惠並無以電話通知乙○○不得提款等情，亦據證人乙○○於本院證稱：張明松、陳冠章請我們過去，就說貸款
      不能貸了，然後就把存摺、印章還給我們，就說只要把錢
      領出來之後，以後就都沒有事情了，說貸款不能貸了，所
      以要把裡面的錢還給他們。‥‥（審判長問：95年4月19
      日存摺是何人交給你的？）陳冠章。（審判長問：當初你
      華南銀行的存摺是交給何人？）我是交給陳冠章。‥‥（
      審判長問：當天徐千惠有無打電話給你，要你不要去領？
      ）沒有等語（本院卷第70、71頁）在卷，足見證人乙○○
      於95年4月19日雖亦有受託提款，惟其將帳戶借予「陳冠
      章」，當日復自「陳冠章」處拿取存摺、印鑑提款，亦無
      接獲徐千惠電話通知不得提領等情，均與被告情形不同，
      再參以證人乙○○不問是否另有盜領自己帳戶內之他人存
      款之事，均不足證明被告於當日是否基於侵占犯意而領取
      自己帳戶內非屬自己所有之款項，其理亦明，是證人乙○○上揭證述內容，自不足為任何有利被告之認定。
    本件事證明確，被告上揭侵占犯行堪予認定。
三、核被告丙○○所為，係犯刑法第335條第1項之普通侵占罪。
    被告與「陳冠章」、張明松有犯意聯絡及行為分擔，均為共
    同正犯。爰審酌被告雖明知自己帳戶內之款項非自己所有，
    惟仍與陳冠章、張明松起意侵占，以掛失存摺、印鑑，並予
    以變更印鑑之方式，領取其名義內帳戶之款項，再考其侵占
    之方法，暨其侵占之款項達298萬7188 元，又其犯後至今已
    逾2年，猶遲未與甲○○達成和解，賠償甲○○損失等之犯
    後態度，及檢察官具體求處有期徒刑2年之刑度亦稱適當等
    一切情狀，量處如主文所示之刑。再中華民國96年罪犯減刑
    條例業於96年7月4日公布，並自96年7月16日施行，該條例
    第2條明文規定：「犯罪在中華民國96年4月24日以前者，除
    本條例另有規定外，依下列規定減刑：三、有期徒刑、拘役
    或罰金，減其刑期或金額二分之一」，查本件被告所犯上揭
    侵占罪之犯罪時間，係在96年4月24日以前，又刑法第335條
    之侵占罪，非屬上揭減刑條例第3條規定不予減刑之罪，故
    依上開規定，本院應減其有期徒刑2分之1。
四、被告行為後，刑法及刑法施行法業於94年2月2日經總統修正
    公布，並自95年7月1日施行，經查：
（一）修正後刑法第2條第1項規定，已將新舊法律適用之「從新
      從輕」原則，改採「從舊從輕」原則，而此規定僅係規範
      行為後法律變更所生新舊法律比較適用之準據法，並非實
      體刑罰法律，自不生行為後法律變更之比較適用之問題，
      應逕行適用修正後刑法第2條第1項之規定，為「從舊從輕
      」之比較。
（二）修正後刑法第33條第5款規定「罰金：新臺幣一千元以上
      ，以百元計算之。」，與修正前刑法第33條第5款規定「
      罰金：一元以上。」不同。比較新舊法結果，以舊法較有
      利於行為人，新法並無對被告較為有利之情形，故依刑法
      第2條第1項前段規定，本案關於刑法第339條第1項之法定
      刑罰金部分，自應適用行為時之法律即修正前刑法第33條
      第5款規定決定其罰金部分之法定刑。
（三）另按行為後刑法條文經修正，惟無有利、不利情形（如刑
      法第15條、第30條之文字修正，第55條但書、第59條實務
      見解之明文化、第26條未遂犯得減輕其刑之規定移列第25
      條等），應適用裁判時法（最高法院95年度第21次刑庭會
      議決議可資參照），故關於上述情形，應逕適用本案裁判
      時修正後之刑法，尚無比較新舊法之必要；再查被告行為
      後，業已增訂刑法施行法第1條之1，並規定：「中華民國
      九十四年一月七日刑法修正施行後，刑法分則編所定罰金
      之貨幣單位為新臺幣。九十四年一月七日刑法修正時，刑
      法分則編未修正之條文定有罰金者，自九十四年一月七日
      刑法修正施行後，就其所定數額提高為三十倍。但七十二
      年六月二十六日至九十四年一月七日新增或修正之條文，
      就其所定數額提高為三倍」，是就現行刑法中，有關於罰
      金刑處罰之規定，即有就新舊法比較之必要，惟經比較增
      訂之刑法施行法第1條之1，與被告行為時之罰金罰鍰提高
      標準條例第1條前段、現行法規所定貨幣單位折算新臺幣
      條例第2條結果，二者規定適用之結果並無不同，自應適
      用裁判時之法律即刑法施行法第1條之1，最高法院96年度
      臺上字第1136號判決意旨可資參照，均附此敘明。
（四）再修正前刑法第28條規定：「二人以上共同『實施』犯罪
      之行為者，皆為正犯。」，修正後同條則規定為：「二人
      以上共同『實行』犯罪之行為者，皆為正犯。」，而將「
      實施」修正為「實行」，而所謂「實施」，涵蓋陰謀、預
      備、著手及實行之概念在內，範圍較廣；而所謂「實行」
      ，則著重於直接從事構成犯罪事實之行為，其範圍較狹，
      是新法共同正犯之範圍縮小，排除陰謀犯、預備犯之共同
      正犯，是新法共同正犯之範圍顯然縮小，而排除「陰謀共
      同正犯」、「預備共同正犯」之適用，上開修正顯非單純
      文字修正，亦非實務見解之明文化，應有修正後刑法第2
      條第1項「從舊從輕」原則之適用。且本件被告既屬實行
      階段之正犯，無論依修正前後之規定，皆成立共同正犯，
      依刑法第2條第1項前段，應依修正前第28條規定論以共同
      正犯，最高法院97年度臺上字第104、37、38、39號判決
      可資參照。
據上論斷，應依刑事訴訟法第299條第1項前段，修正前刑法第28
條、刑法第335條第1項，刑法施行法第1條之1，中華民國96年罪
犯減刑條例第2條第1項第3款、第7條，判決如主文。
中    華    民    國    97    年    10    月    7     日
                刑事第十庭審判長    法  官  黃家慧
                                    法  官  黃賢婷
                                    法  官  黃炫中
上正本證明與原本無異。
如不服本判決，應於收受送達後10日內向本院提出上訴書狀（應
敘述具體理由並附繕本）。
上訴書狀如未敘述理由，應於上訴期間屆滿後20日內補提理由書
於本院。
                                    書記官  陳靖騰
中    華    民    國    97    年    10    月    7     日
刑法第335條第1項
意圖為自己或第三人不法之所有，而侵占自己持有他人之物者，
處5年以下有期徒刑、拘役或科或併科1千元以下罰金。


司法院資訊處製作；財團法人民間司法改革基金會備份。
